臺灣新竹地方法院刑事判決
110年度金訴字第226號
公  訴  人  臺灣新竹地方檢察署檢察官
被      告  賴建凱


上列被告因違反洗錢防制法等案件，經檢察官提起公訴（110年
度偵字第28號），被告於本院準備程序時為有罪之陳述，經本院
合議庭裁定由受命法官獨任進行簡式審判程序，判決如下：
    主  文
賴建凱犯三人以上共同冒用政府機關及公務員名義詐欺取財罪，
處有期徒刑壹年貳月。
偽造之「臺灣臺北地方法院檢察署印」公印文壹枚、「檢察官林
俊廷」印文壹枚，均沒收；未扣案之犯罪所得新臺幣陸仟伍佰元
沒收之，如全部或一部不能沒收或不宜執行沒收時，追徵其價額
。    
    事  實
一、賴建凱、楊嘉軒（經本院另案審結）及綽號「CC」之真實姓
    名、年籍不詳之成年女子(下稱「CC」)於民國109年8月間加
    入所屬具有持續性、牟利性、結構性之詐騙集團組織（賴建
    凱所涉違反組織犯罪防制條例犯行，另經臺灣新北地方檢察
    署檢察官以109年度偵字第31166、34328號起訴，臺灣新北
    地方法院以110年度金訴字第39號審理中；楊嘉軒所涉違反
    組織犯罪防制條例犯行，另經臺灣新北地方檢察署檢察官以
    109年度偵字第40248號起訴，臺灣新北地方法院以109年度
    金訴字第292號審理中)，由賴建凱、楊嘉軒、「CC」擔任收
    款之工作，依真實姓名、年籍不詳之詐騙集團成員指示，收
    取其他車手所提領遭詐騙被害人所匯入指定金融帳戶之款項
    ，交由詐騙集團成員處理。賴建凱、楊嘉軒、「CC」與該詐
    騙集團所屬其他成員，共同基於3人以上冒用政府機關及公
    務員名義之不法所有、違反洗錢防制法及行使偽造公文書之
    犯意聯絡，由該詐騙集團所屬其他成員於109年8月24日至同
    年8月28日，以電話向林森源誆稱係健保局、新北市警察局
    刑事組陳隊長、桃園地方檢察署檢察官，以林森源涉及洗錢
    案件為由，傳真偽造之「台北地檢署監管科」之文件予林森
    源，要求其匯款至該文件上所載之陳學玲(所涉詐欺等犯嫌
    ，經檢察官另為不起訴處分)所申辦彰化銀行帳號000-00000
    000000000號帳戶(下稱彰化銀行帳戶)，而行使上開偽造之
    「台北地檢署監管科」公文書，足生損害於林森源及臺灣臺
    北地方檢察署司法文書之正確性。林森源不疑有他、信以為
    真，依對方指示分別於109年08月26日11時53分、同年08月2
    8日12時30分，以其所申辦之郵局帳戶匯款新臺幣（下同）6
    5萬、14萬元至陳學玲上開彰化銀行帳戶，陳學玲則依該詐
    騙集團所屬其他成員指示，於附表一、二所示時間、地點，
    以附表一、二所示方式，自其上開彰化銀行帳戶提領附表一
    、二所示款項，於附表一所示時間、地點，將附表一所領款
    項交給賴建凱，賴建凱取得上開經陳學玲交付之款項後，駕
    駛車牌號碼0000-00號自用小客車離去，再將所取得款項轉
    交詐騙集團所屬其他成員，及於附表二所示時間、地點，將
    附表二所領款項交給「CC」，「CC」取得上開經陳學玲所交
    付之款項後轉交楊嘉軒，由楊嘉軒駕駛車牌號碼000-0000號
    自用小客車搭載「CC」離開，再由楊嘉軒將所取得款項轉交
    詐騙集團所屬其他成員。嗣後林森源察覺有異，始知受騙。
    　　
二、案經林森源訴由新竹縣政府警察局竹北分局報告臺灣新竹地
    方檢察署檢察官偵查起訴。
    理  由
一、本件被告賴建凱所犯均為死刑、無期徒刑、最輕本刑為3 年
    以上有期徒刑『以外』之罪，亦『非屬』高等法院管轄之第一審
    案件，其於準備程序進行中，先就被訴事實為有罪之陳述，
    經法官告知簡式審判程序之旨，並聽取公訴檢察官之意見後
    ，依刑事訴訟法第273條之1第1項、第273條之2 等規定，裁
    定進行簡式審判程序，且不受同法第159條第1項、第161條
    之2、第161條之3、第163條之1及第164條至第170條所規定
    證據能力認定及調查方式之限制，合先敘明。
二、上揭犯罪事實業據被告於本院審理時供承不諱，並經證人即
    共犯楊嘉軒、同案被告陳學玲之證述，復經證人即告訴人林
    森源於警詢中證述遭詐騙經過稽詳，另有告訴人郵政存簿儲
    金簿封面1張、郵政跨行匯款申請書2份、陳學玲彰化銀行帳
    戶存摺交易明細、帳戶交易明細、台北地檢監管科資料1份
    、109年8月26日監視器翻拍照片、109年8月28日監視器翻拍
    照片等在卷，足認被告前開任意性自白與事實相符，應堪採
    信。本案事證明確，被告共同行使偽造公文書、詐欺取財、
    洗錢等犯行均堪予認定，應依法論科。
三、論罪科刑：
（一）按公文書係指公務員職務上製作之文書，刑法第10條第3 
      項定有明文。而刑法上偽造文書罪，係著重於保護公共信
      用之法益，即使該偽造文書所載名義製作人實無其人，而
      社會上一般人仍有誤信其為真正文書之危險，仍難阻卻犯
      罪之成立；又若由形式上觀察文書之製作人為公務員，且
      文書之內容係就公務員職務上之事項所製作，即使該偽造
      之公文書上所載製作名義機關不存在或該文書所載之內容
      並非該管公務員職務上所管轄，惟社會上一般人無法辨識
      ，而仍有誤信其為真正之危險時，仍難謂非公文書（最高
      法院54年度台上字第1404號判決意旨參照）。查本件詐騙
      集團所行使之「台北地檢署監管科」文件，形式上已表明
      係由臺灣臺北地方檢察署之政府機關所出具，且加蓋有「
      臺灣臺北地方法院檢察署印」、「檢察官林俊廷」之印文
      ，足以表彰該機關公務員本於職務而製作之意，足使社會
      上一般人誤信其為公務員所出具之真正文書，縱製作名義
      機關「監管科」係屬虛構，惟依前揭說明，仍屬公文書，
      行使前揭偽造之公文書自足以生損害於司法機關公文書之
      正確性。再按刑法上所謂公印或公印文，係專指表示公署
      或公務員資格之印信而言，即俗稱大印與小官章及其印文
      （最高法院69年台上字第693 號判決意旨參照）。又公印
      文之形式凡符合印信條例規定之要件而製頒，無論為印、
      關防、職章、圖記，如足以表示其為公務主體之同一性者
      ，均屬之（最高法院89年度台上字第3155號判決意旨參照
      ）。查偽造之「台北地檢署監管科」文件，其上蓋有偽造
      之「臺灣臺北地方法院檢察署印」，係表示公務機關資格
      及其職務之印信，揆諸前開說明，應均屬公印文無訛；至
      「檢察官林俊廷」印文，非依印信條例規定，由上級機關
      所製發之印信蓋印，以表示該機關之資格者甚明，自非公
      印文，僅屬通常印文。
（二）被告與楊嘉軒、「CC」之真實姓名年籍均不詳之成年女子及該詐騙集團其他成年成員，就本案所犯詐欺取財犯行，於告訴人林森源受騙匯款至詐騙集團指定陳學玲帳戶，再由陳學玲提領款項交予被告，再交予真實姓名年籍均不詳之成年男子層層轉交予上手，以隱匿其等詐欺所得去向，業如前述，所為已切斷資金與當初犯罪行為之關聯性，隱匿犯罪行為或該資金不法來源或本質，使偵查機關無法藉由資金之流向追查犯罪者，是認確與洗錢防制法第14條第1 項一般洗錢罪之要件相合。核被告所為，係犯刑法第339 條之4 第1 項第1 款、第2 款之三人以上共同冒用政府機關及公務員名義犯詐欺取財罪、刑法第216條、第211條之行使偽造公文書罪、及洗錢防制法第14條第1 項之一般洗錢罪。偽造公文書之行為為行使之行為吸收，不另論罪。　
（三）被告與楊嘉軒、「CC」及真實姓名、年籍不詳之詐欺集團
      成員間，就上開犯行有犯意聯絡與行為分擔，應論以共同
      正犯。被告以一行為觸犯前開3 罪名，為想像競合犯，應
      依刑法第55條前段規定，從一重論以刑法第339條之4第1
      項第1款、第2款之3 人以上共同冒用政府機關及公務員名
      義犯欺取財罪處斷。
（四）洗錢防制法第16條第2 項規定：犯前2條之罪，在偵查或
      審判中自白者，減輕其刑。而想像競合犯之處斷刑，本質
      上係「刑之合併」，其所謂從一重處斷，乃將想像競合犯
      組成之評價上數罪，合併為科刑一罪，其所對應之刑罰  
      ，亦合併其評價上數罪之數法定刑，而為一個處斷刑。易
      言之，想像競合犯侵害數法益者皆成立犯罪，論罪時必須
      輕、重罪併舉論述，同時宣告所犯各罪名，包括各罪有無
      加重、減免其刑之情形，亦應說明論列，量刑時併衡酌輕
      罪部分量刑事由，評價始為充足，然後依刑法第55條規定
      「從一重處斷」，非謂對於其餘各罪可置而不論。因此，
      法院決定處斷刑時，雖以其中最重罪名之法定刑，做為裁
      量之準據，惟於裁量其輕重時，仍應將輕罪合併評價在內
      （最高法院108年度台上字第4405號、第4408號判決意旨
      參照）。查被告於本院審理時自白洗錢之犯行（見本院卷
      第46頁、第52頁），依上開規定原應減輕其刑，惟被告所
      犯洗錢罪係屬想像競合犯其中之輕罪，被告就本案犯行係
      從一重之三人以上共同冒用政府機關及公務員犯詐欺取財
      罪，就被告此部分想像競合輕罪得減刑部分，依上開說明
      ，由本院於後述依刑法第57條量刑時一併衡酌該部分減輕
      其刑事由，附此說明。
（五）爰審酌被告因賭博缺錢而犯本件之犯罪動機、手段雖屬平
      和，惟詐欺集團利用告訴人對政府機關及公務員之信任而
      向告訴人施詐，使告訴人所受財物損害非輕，且斟酌被告
      正值青年，竟不思以正當方法賺取所需，而參與收取款項
      再轉交集團之工作，使犯罪金流無從追查，另審酌被告於
      本院審理時坦承犯行之犯後態度，符合洗錢防制法第16條
      第2項規定，惟並未賠償告訴人，及被告自承高職畢業，
      離婚，沒有子女，案發時獨居，現在與親戚同住，案發時
      除了做車手外，還有從事砂石車駕駛，現在是拖吊車司機
      ，收入不穩定等智識程度、家庭、工作狀況等一切情狀（
      見本院卷第53頁），量處如主文第1項所示之刑。
四、沒收：
（一）偽造之「台北地檢署監管科」公文書（偵卷第105頁），
      既經交付予告訴人林森源而行使之，已非被告及本案詐騙
      集團成員所有，無從宣告沒收；然其上偽造之「臺灣臺北
      地方法院檢察署印」公印文及「檢察官林俊廷」印文，仍
      應依刑法第219 條規定，宣告沒收之。另現今電腦科技進
      步，偽造公印文、印文方法非僅一種，未必須偽造印章，
      始得製作印文，且又無證據證明被告及其共犯有偽造公印
      、印章，自無需宣告沒收上開偽造公印文、印文所示之公
      印及印章。　
（二）按犯罪所得，屬於犯罪行為人者，沒收之。但有特別規定
      者，依其規定；前2 項之沒收，於全部或一部不能沒收或
      不宜執行沒收時，追徵其價額；刑法第38條之1第1項、第
      3 項分別定有明文。查被告從事本件共同詐欺取財犯行，
      獲得不法所得6,500元一節，業據被告於本院陳明在卷（
      見本院卷第52頁），是被告之犯罪所得雖未據扣案，仍應
      予以宣告沒收之，如全部或一部不能沒收或不宜執行沒收
      時，追徵其價額。
據上論斷，應依刑事訴訟法第273條之1第1項、第299條第1項前
段，洗錢防制法第2 條第2 款、第14條第1項、第16條第2項，刑
法第11條前段、第28條、第216條、第211條、第339條之4第1項
第1款、第2款、第55條、第219條、第38條之1第1項、第3項，刑
法施行法第1條之1第1項，判決如主文。
本案經檢察官張凱絜提起公訴，檢察官黃嘉慧到庭執行職務
中　　華　　民　　國　　110 　年　　12　　月　　16　　日
                  刑事第六庭  法　官  黃美盈
以上正本證明與原本無異。
如不服本判決應於收受本判決後20日內向本院提出上訴書狀，上
訴書狀應敘述具體理由。上訴書狀未敘述上訴理由者，應於上訴
期間屆滿後20日內補提理由書狀於本院（均須按他造當事人之人
數附繕本）「切勿逕送上級法院」。
告訴人或被害人如對於本判決不服者，應具備理由請求檢察官上
訴，其上訴期間之計算係以檢察官收受判決正本之日期為準。
中　　華　　民　　國　　110 　年　　12　　月　　16　　日
                              書記官  陳采薇
附錄論罪科刑法條：
刑法第216條
行使第210條至第215條之文書者，依偽造、變造文書或登載不實
事項或使登載不實事項之規定處斷。
刑法第211條
偽造、變造公文書，足以生損害於公眾或他人者，處1年以上7年
以下有期徒刑。
刑法第339條之4第1項第1款、第2款
犯第 339 條詐欺罪而有下列情形之一者，處 1 年以上 7 年以
下有期徒刑，得併科 1 百萬元以下罰金：
一、冒用政府機關或公務員名義犯之。
二、三人以上共同犯之。
洗錢防制法第14條第1項
有第二條各款所列洗錢行為者，處 7 年以下有期徒刑，併科新
臺幣 5 百萬元以下罰金。
附表一：
編號 告訴人林森源匯款時間 告訴人匯入金額新臺幣(下同) 同案被告陳學玲提領時間、地點 提領方式 提領款項 同案被告陳學玲交付款項給車手之時間、地點 收取款項之車手 收取金額 1 109年8月26日11:53 65萬元 109年8月26日13:51 彰化銀行竹北分行 臨櫃提款 40萬元 109年8月26日14:05 彰化銀行竹北分行 賴建凱 55萬元    109年8月26日13:56 彰化銀行竹北分行 ATM提款 3萬元       109年8月26日13:57 彰化銀行竹北分行 ATM提款 3萬元       109年8月26日13:58 彰化銀行竹北分行 ATM提款 3萬元       109年8月26日14:00 彰化銀行竹北分行 ATM提款 3萬元       109年8月26日14:00 彰化銀行竹北分行 ATM提款 3萬元       玉山銀行新豐分行 ATM提款 5萬元 109年8月26日14:54 麥當勞新豐新興店 賴建凱 10萬元    玉山銀行新豐分行 ATM提款 5萬元    

附表二：
編號 告訴人林森源匯款時間 告訴人匯入金額 同案被告陳學玲提領時間、地點 提領方式 提領款項 同案被告陳學玲交付款項給車手頭之時間、地點 收取款項之車手 收取金額 再轉交上手之車手 1 109年8月28日12:30 14萬元 109年8月28日12:46 彰化銀行竹北分行 臨櫃提款 13萬元 109年8月28日 13:11 全家超商台元門市 CC 15萬元 楊嘉軒    109年8月28日12:49 彰化銀行竹北分行 ATM提款 2萬元        109年8月28日13:45 全家超商宏達門市 ATM提款 2萬元 109年8月28日14:12 全家超商宏達門市 CC 13萬元 楊嘉軒    109年8月28日13:46 全家超商宏達門市 ATM提款 2萬元        109年8月28日13:47 全家超商宏達門市 ATM提款 2萬元        109年8月28日13:48 全家超商宏達門市 ATM提款 2萬元        109年8月28日13:48 全家超商宏達門市 ATM提款 2萬元        109年8月28日13:49 全家超商宏達門市 ATM提款 2萬元        109年8月28日13:49 全家超商宏達門市 ATM提款 1萬元        109年8月28日15:02 玉山銀行新豐分行 ATM提款 1萬2000元 109年8月28日15:09 玉山銀行新豐分行 CC 1萬2000元 楊嘉軒